---
title: "EDA on Indonesia's Produced Waste"
author: "Hafidz Firmansyah Ghufara (hafidzfg@gmail.com)"
updated: "3/27/2022"
output: html_document
---

```{r setup, include=FALSE}
knitr::opts_chunk$set(echo = TRUE)
```

## Intro

Exploratory Data Analysis ini dilakukan sebagai submisi untuk capstone project Tetris FastTrack Data Analytics Program oleh DQLab.

Sumber data: Kementerian Lingkungan Hidup dan Kehutanan (https://sipsn.menlhk.go.id/)

```{r}
#Load libraries
library(tidyverse)
library(ggplot2)
library(plotly)
library(readxl)
library(janitor)
library(data.table)
library(scales)
```
#Data Preparation
```{r}
#Load the data
##remove 1st row as header starts on 2nd row
data.capaian <- read_excel('./Data_Capaian_SIPSN_KLHK_19-20.xlsx',skip = 1, col_names = TRUE) %>% replace(is.na(.), 0)
data.jenis <- read_excel('./Data_Komposisi_Jenis_Sampah_SIPSN_KLHK.xlsx',sheet = "Sheet2", col_names = TRUE) %>% replace(is.na(.), 0)
data.sumber <- read_excel('./Data_Komposisi_Sumber_Sampah_SIPSN_KLHK_19-21.xlsx',skip = 1, col_names = TRUE) %>% replace(is.na(.), 0)
data.timbulan <- read_excel('./Data_Timbulan_Sampah_SIPSN_KLHK.xlsx',skip = 1, col_names = TRUE) %>% replace(is.na(.), 0)
```



```{r}
# Take a look at the data
str(data.capaian)
head(data.capaian)
tail(data.capaian)
colnames(data.capaian)


str(data.jenis)
head(data.jenis)
tail(data.jenis)
colnames(data.jenis)

str(data.sumber)
head(data.sumber)
tail(data.sumber)
colnames(data.sumber)

str(data.timbulan)
head(data.timbulan)
tail(data.timbulan)
colnames(data.timbulan)
```

```{r}
##Clean column names
df.capaian <- clean_names(data.capaian)

colnames(df.capaian)

df.jenis <- clean_names(data.jenis)
df.sumber <- clean_names(data.sumber)
df.timbulan <- clean_names(data.timbulan)
```

#Komposisi: Capaian Pengelolaan Sampah
```{r}
#Group data by Province
tail(df.capaian)
df.capaian2 <- group_by(df.capaian, provinsi, tahun) %>% 
  summarize(timbulan_tahun = sum(timbulan_sampah_tahunan_ton_tahun_a),
            pengurangan_tahun = sum(pengurangan_sampah_tahunan_ton_tahun_b),
            penanganan_tahun = sum(penanganan_sampah_tahunan_ton_tahun_c),
            terkelola_tahun = sum(sampah_terkelola_tahunan_ton_tahun_b_c),
            daur_tahun = sum(daur_ulang_sampah_tahunan_ton_tahun_d),
            ) %>%
  as.data.frame %>%
  arrange(tahun)

head(df.capaian2)
```

```{r}
#Filter by year and drop unused column
capaian_2021 <- subset(df.capaian2, tahun=='2021', select = -c(terkelola_tahun))
```


Plot Capaian Pengelolaan Sampah per Provinsi

```{r fig.width=25,fig.height=15}
#make data into long
df <- reshape2::melt(capaian_2021, id.vars=c("provinsi", "tahun"), variable.name="category", value.name="Ton")
head(df)
#make numbers show fully
options(scipen=10000)

#create barplot
plot_capaian <- ggplot(df, aes(x=provinsi, y=Ton, fill=category)) +
  geom_bar(position="dodge", stat="identity") +
  labs(x="", y="Ton", title="Capaian Pengelolaan Sampah (2021)") +
  theme_bw() + 
  theme(legend.position="bottom", 
        legend.title = element_blank(), 
        axis.text.x = element_text(angle = 45,  hjust=1), 
        plot.title = element_text(size=25), 
        axis.title = element_text(size=20), 
        axis.text = element_text(size=20), 
        axis.title.y = element_text(vjust=3, size=20),
        legend.text=element_text(size=20)) +
  scale_color_hue(labels = c) +
  scale_fill_discrete(labels = c(timbulan_tahun = "Timbulan sampah", pengurangan_tahun = "Pengurangan sampah", penanganan_tahun = "Penanganan sampah", daur_tahun = "Terdaur ulang")) +
  scale_y_continuous(labels = scales::unit_format(unit = "Juta", scale = 1e-6, accuracy = 1))
  
plot_capaian
```

## Komposisi: Jenis Sampah

```{r}
head(data.jenis)
df.jenis <- clean_names(data.jenis)
head(df.jenis)

##Group by provinsi dan tahun
df.jenis2 <- group_by(df.jenis, provinsi, tahun) %>% 
  summarize("Sisa Makanan" = sum(sisa_makanan),
            "Kayu Ranting" = sum(kayu_ranting),
            "Kertas Karton" = sum(kertas_karton),
            Plastik = sum(plastik),
            Logam = sum(logam),
            Kain = sum(kain),
            "Karet-Kulit" = sum(karet_kulit),
            Kaca = sum(kaca),
            Lainnya = sum(lainnya),
            Total = sum(ton)
            ) %>%
  as.data.frame %>%
  arrange(tahun)

head(df.jenis2)
tail(df.jenis2)
```

```{r}
#Drop kolom yang tidak dipakai
jenis_2021 <- subset(df.jenis2, tahun=='2021', -provinsi) 
jenis_2021 <- subset(df.jenis2, tahun=='2021', -provinsi)  %>% aggregate(.~jenis_2021$tahun,.,sum)
jenis_2021 <- subset(jenis_2021, select=-c(tahun))
jenis_2021 <- jenis_2021 %>% rename(tahun = 'jenis_2021$tahun')

head(jenis_2021)
```

```{r}
#make data into long
df2 <- reshape2::melt(jenis_2021, id.vars=c("tahun"), variable.name="Jenis", value.name="Ton")
df2 <- df2[order(-df2$Ton),]
df2 <- subset(df2, Jenis != 'Total')

head(df2)
tail(df2)
str(df2)
```



```{r}
#Plot Sampah berdasarkan jenisnya
jenis_plot <- df2 %>% 
  mutate(Jenis = fct_reorder(Jenis, Ton)) %>%
  ggplot(df2, mapping = aes(x=Jenis, y=Ton, label=Ton)) +
  geom_segment(
    aes(x=Jenis, xend=Jenis, y=0, yend=Ton),
    color=ifelse(df2$Jenis %in% c("Sisa Makanan"), "navy", "grey"), 
    size=ifelse(df2$Jenis %in% c("Sisa Makanan"), 1.3, 0.7)) +
  geom_point(
    color=ifelse(df2$Jenis %in% c("Sisa Makanan"), "navy", "grey"), 
    size=ifelse(df2$Jenis %in% c("Sisa Makanan"), 5, 2)) +
  theme_bw() +
  coord_flip() +
  theme(
    panel.grid.major.y = element_blank(),
    panel.border = element_blank(),
    axis.ticks.y = element_blank()
  ) +
  ggtitle("Komposisi Sampah berdasarkan jenis (2021)") +
  scale_y_continuous(labels = scales::comma)

jenis_plot + annotate("text", x=grep("Sisa Makanan", df2$Jenis), y=df$Ton[which(df2$Jenis=="Sisa Makanan")]*14, 
           label="28.92% sampah \nberasal dari sisa makanan", 
           color="navy", size=4 , angle=0, fontface="bold", hjust=-0, vjust=-7.5) +
  scale_y_continuous(labels = scales::unit_format(unit = "Juta", scale = 1e-6, accuracy = 1))


```

##Komposisi: Sumber Sampah

```{r}
head(df.sumber)

##Group data by tahun
df.sumber2 <- group_by(df.sumber, tahun) %>%
  summarise("Rumah Tangga" = sum(rumah_tangga_ton),
            Perkantoran = sum(perkantoran_ton),
            Pasar = sum(pasar_ton),
            Perniagaan = sum(perniagaan_ton),
            "Fasilitas Publik" = sum(fasilitas_publik_ton),
            Kawasan = sum(kawasan_ton),
            Lainnya = sum(lain_ton)
            ) %>%
  as.data.frame %>%
  arrange(tahun)

head(df.sumber2)
tail(df.sumber2)
```

```{r}
#Drop kolom yang tidak terpakai
df3 <- subset(df.sumber2, tahun == 2021)
df3 <-  reshape2::melt(df3, id.vars=c("tahun"), variable.name="Sumber", value.name="Ton")

head(df3)
```

```{r}
#Plot penghasil sampah
plot_sumber <- df3 %>% 
  mutate(Sumber = fct_reorder(Sumber, Ton)) %>%
  ggplot(df3, mapping = aes(x=Sumber, y=Ton/sum(Ton))) + 
  geom_bar(stat = "identity", fill="deepskyblue4", width=.5) +
  coord_flip() +
  theme_bw() +
  labs(title= "Penyumbang Sampah di Indonesia (2021)", y="Persentase", x="") +
  scale_y_continuous(labels = label_percent(accuracy=1) )

plot_sumber
ggplotly(plot_sumber)
```


#Target Pengurangan Sampah
```{r}
head(df.capaian2)

#Group data pengurangan sampah by tahun
capaian_tahunan <- group_by(df.capaian2, tahun) %>% 
  summarize(timbulan_tahun = sum(timbulan_tahun),
            pengurangan_tahun = sum(pengurangan_tahun),
            penanganan_tahun = sum(penanganan_tahun),
            daur_tahun = sum(daur_tahun)
            ) %>%
  as.data.frame %>%
  arrange(tahun)

head(capaian_tahunan)

persen_capaian <- capaian_tahunan %>% 
  summarize(tahun = tahun,
            "Pengurangan Sampah" = pengurangan_tahun/timbulan_tahun,
            "Penanganan Sampah" = penanganan_tahun/timbulan_tahun,
            "Sampah Terdaur Ulang" =daur_tahun/timbulan_tahun) %>%
  as.data.frame %>%
  arrange(capaian_tahunan$tahun)
head(persen_capaian)

```

```{r}
#convert table to long
df4 <-  reshape2::melt(persen_capaian, id.vars=c("tahun"), variable.name="Capaian", value.name="Persentase")

head(df4)
str(df4)
levels(df4$Capaian)
#change factor level untuk mengubah urutan kolom
df4$Capaian <- factor(df4$Capaian, levels = c("Penanganan Sampah", "Pengurangan Sampah", "Sampah Terdaur Ulang"))
```


```{r fig.width=15}
#Plot persentase capaian dari tahun ke tahun
plot_persen <- df4 %>%
  ggplot(df4, mapping=aes(x=tahun, y=Persentase, fill=Capaian)) +
  geom_bar(position="dodge", stat="identity") +
  labs(x="", y="Persentase", title="Persentase capaian pengelolaan sampah") +
  theme_bw() + 
  theme(legend.position="bottom", 
        legend.title = element_blank(), 
        axis.text.x = element_text(hjust=1), 
        plot.title = element_text(size=20), 
        axis.title = element_text(size=15), 
        axis.text = element_text(size=15), 
        axis.title.y = element_text(vjust=2, size=15),
        legend.text=element_text(size=15)) +
  scale_color_hue(labels = c) +
  geom_text(aes( label = scales::percent(Persentase),
                   y= Persentase), vjust=1.25, color="white",
            position = position_dodge(0.9), size=5.5) +
  scale_y_continuous(labels = percent_format(accuracy=1)) +
  annotate("segment", x = 2020.5, xend = 2021.5, y = 0.24, yend = 0.24,
  colour = "darkgreen") +
  annotate("segment", x = 2019.5, xend = 2020.5, y = 0.22, yend = 0.22,
  colour = "darkgreen") +
  annotate("segment", x = 2018.5, xend = 2019.5, y = 0.2, yend = 0.2,
  colour = "darkgreen") +
  annotate("segment", x = 2020.5, xend = 2020.5, y = 0.22, yend = 0.24,
  colour = "darkgreen") +
  annotate("segment", x = 2019.5, xend = 2019.5, y = 0.20, yend = 0.22,
  colour = "darkgreen") +
  annotate("text", x = 2021.25, y = 0.27, label = "Target Pengurangan Sampah", size = 5, colour="darkgreen") +
  annotate("segment", x = 2020.5, xend = 2021.5, y = 0.74, yend = 0.74,
  colour = "darkred") +
  annotate("segment", x = 2019.5, xend = 2020.5, y = 0.75, yend = 0.75,
  colour = "darkred") +
  annotate("segment", x = 2018.5, xend = 2019.5, y = 0.8, yend = 0.8,
  colour = "darkred") +
  annotate("segment", x = 2020.5, xend = 2020.5, y = 0.75, yend = 0.74,
  colour = "darkred") +
  annotate("segment", x = 2019.5, xend = 2019.5, y = 0.8, yend = 0.75,
  colour = "darkred") +
  annotate("text", x = 2021.25, y = 0.78, label = "Target Penanganan Sampah", size = 5, colour="darkred")


plot_persen
```

##Data Timbulan Sampah
```{r}
head(data.timbulan)
tail(data.timbulan)
str(data.timbulan)
typeof(data.timbulan$"Timbulan Sampah Tahunan(ton)")
df.timbulan <- clean_names(data.timbulan)
str(df.timbulan)

##Aggregate berdasarkan tahun
df.timbulan <- group_by(df.timbulan, tahun) %>%
  summarise(Timbulan = sum(timbulan_sampah_tahunan_ton)
            ) %>%
  as.data.frame %>%
  arrange(tahun)

head(df.timbulan)
```

```{r}
#Buat data menjadi long
df5 <-  reshape2::melt(df.timbulan, id.vars=c("tahun"), variable.name="y", value.name="Timbulan")
head(df5)
str(df5)


#Plot timbulan sampah 2019-2021
plot_timbulan <- df5 %>%
  ggplot(df4, mapping=aes(x=as.factor(tahun), y=Timbulan, label=sprintf("%0.2f", round(Timbulan/1000000, digits=2)), "Juta")) +
  geom_bar(stat = "identity", fill="dodgerblue4", width=.5) +
  labs(x="", y="Ton", title="Timbulan Sampah (Juta Ton)") +
  theme_bw() +
  scale_y_continuous(labels = scales::unit_format(unit = "Juta", scale = 1e-6, accuracy = 1)) +
  geom_text(size = 4, hjust = 0.5, vjust=1.5, color="white")
  # geom_text(aes(label=Timbulan, vjust=-0.25))
  # geom_text(aes(label = scales::unit_format(scale = 1e-6, accuracy = 1),
  #                  y= Timbulan), vjust=1.25, color="white", size=5.5)

plot_timbulan
```

